【裁判字號】    98,交易,118
【裁判日期】    990428
【裁判案由】    過失致死
【裁判全文】
臺灣高雄地方法院刑事判決             98年度交易字第118號
公  訴  人  臺灣高雄地方法院檢察署檢察官
被      告  甲○○
選任辯護人  張宗琦律師
            林石猛律師
上列被告因過失致死案件，經檢察官提起公訴（98年度偵字第20
268 號），本院判決如下：
    主  文
甲○○犯過失致人於死罪，處有期徒刑陸月，如易科罰金，以新
臺幣壹仟元折算壹日。
    事  實
一、甲○○於民國98年6 月16日下午2 時40分許，騎乘車號ZCW-
    811 號機車，沿高雄市鼓山區○○○路由南往北方向行駛，
    途經高雄市鼓山區○○○路2119號前，應能注意如欲超越同
    一車道之前行車時，須先按鳴喇叭，促前行車駕駛人注意，
    並於前行車表示允讓或靠邊慢行時，再行超車，於超車時並
    應保持適當之間隔，而依當時情況並無不能注意情事，竟疏
    未注意，雖見同向騎乘車號ZNI-231 號機車之覺怨行車已有
    不穩，卻未按鳴喇叭，促請其注意，並得其允讓，即由其騎
    乘機車左側超車，致其所騎乘機車左側某處，與甲○○之右
    手肘發生擦撞，覺怨人車倒地，並致顱內出血，經送醫救治
    罔效死亡。甲○○肇事後主動報警，並留在現場於警方到場
    處理時，主動坦承自己為肇事者而自首接受裁判。
二、案經高雄市政府警察局鼓山分局報請相驗屍體後自動檢舉及
    高雄市政府警察局鼓山分局報請臺灣高雄地方法院檢察署檢
    察官偵查起訴。
    理  由
一、本院以下所引用之具傳聞性質之證據，檢察官、被告及選任
    辯護人於本案言詞辯論時，均同意有證據能力，本院審酌各
    該證據均非違法蒐證取得之證據，且依該證據作成情況作為
    證據應為適當，依刑事訴訟法第159 條之5 第1 項規定，應
    有證據能力。
二、訊據被告甲○○否認有何上開犯行，辯稱：伊之機車與被害
    人覺怨所騎乘之機車並未發生事故，當時被害人之機車在伊
    機車之右前方，同向行駛，伊看到被害人之機車搖搖晃晃，
    即從被害人之左方穿過去，之後就聽到被害人倒地的聲音，
    被害人會倒地與伊並無關係等語；選任辯護人則為被告主張
    ：現場慢車道本即容許二車並行，依被告所述當時係二車併
    行，而非超車，且被告與被害人併行時已保持1 台機車之寬
    度，符合道路安全規則，而案發當天被害人係至醫院拿藥，
    其是否得安全駕駛，甚有疑慮等語。經查：
  (一)按欲超越同一車道之前車時，須先按鳴喇叭二單響或變換燈
    光一次；前行車減速靠邊或以手勢或亮右方向燈表示允讓後
    ，後行車始得超越；超越時應顯示左方向燈並於前車左側保
    持半公尺以上之間隔，道路交通安全規則第101 條第1 項第
    3 款、第5 款定有明文。
    1.查肇事現場為慢車道僅單一車道，有道路交通事故現場圖
      、蒐證照片在卷可查（警卷第9 、22至24頁）；又被告係
      騎乘機車行駛於被害人機車之左後方，並繼續於被害人機
      車之左側向前行駛，業據被告於本院陳述在卷（本院交易
      卷第65頁反面），是以被告與被害人行車之相對位置而論
      ，被告於本件案發時確係有超車之行為，應可認定。
    2.又查，被告於本件案發98年6 月16日當天所為之交通事故
      談話紀錄並未提及其於超車時有何按鳴喇叭或其他促請前
      車即被害人注意之舉措，有交通事故談話紀錄在卷可查（
      警卷第14頁）；繼於98年6 月20日警詢時亦無表示有上開
      超車前之動作，業據本院審理時勘驗在卷（本院交易卷第
      83頁反面至89頁）；又於96年8 月20日偵查時亦僅稱「我
      騎過去，她就偏過來。」（相驗卷第15頁反面）。從而被
      告於超車前並無依上開規定，對前車之被害人按鳴喇叭之
      舉措亦可認定。
    3.輔以被告自承被害人的車子在其右前方，被害人的車子搖
      搖晃晃，其自被害人左方穿過去，被害人騎車的樣子像是
      酒後騎車之狀態，但想說旁邊尚有路幅，就超車了，沒有
      想到被害人偏過來之幅度很大等語（本院交易卷第27、45
      頁正反面）。被告既已注意到被害人機車已出現搖晃之不
      尋常行車動向，則應預見被害人機車可能左右偏移，更應
      拉長與被害人機車間之距離，以利隨時煞停；在其欲超越
      被害人機車時，更應按鳴喇叭示其注意，得其允讓或於被
      害人將機車再靠右側行駛時，始能超車；並於超車時拉大
      與被害人機車之間隔。詎被告竟未為之，即任意超車，而
      於超車行經被害人機車旁時，因被害人行車偏移，而被害
      人機車左側某處，與被告之右手肘發生碰撞，致生本件事
      故。
    4.再依卷附道路交通事故調查報告表(一)、(二)、道路交通事故
      現場蒐證照片（警卷第9 至12、22至26頁），足證事故發
      生當時之天候晴、日間光線良好、柏油路面、路況乾燥無
      缺陷、無障礙物、視距良好，並無不能注意之情事。
    5.綜上所陳，被告之行為顯有過失甚明。再被害人確因本件
      車禍死亡，有臺灣高雄地方法院檢察署相驗屍體證明書在
      卷可查（警卷第21頁），則被告之過失行為與被害人死亡
      間，自有相當因果關係。
  (二)被告雖以前揭情詞置辯。惟查：
    1.被告於警詢時確已陳稱「…結果她就往我這邊過來，就碰
      到我。」、「因為我只知道我的手肘這裡有東西碰觸到。
      」等語（本院交易卷第86頁反面、87頁反面），且被告於
      警詢時有1 名友人綽號「和仔」（台語音譯）在旁，業據
      被告陳稱在卷（本院交易卷第89頁），於警詢時亦常有提
      醒被告注意之情，例如在警察詢問被告有關被害人與被告
      間身體有無碰撞之情時，該人在旁發言稱：「他現在沒有
      印象啦…因為…」等語（本院交易卷第87頁反面），被告
      始稱「因為我只知道我的手肘這裡有東西碰觸到。」等語
      ，被告於警詢時有友人陪伴，且於該名友人提點後，仍為
      上開陳述，足認被告於警詢時之陳述應屬真實，其辯稱被
      害人會倒地與其無關，並不可採。
    2.按超越前車時應與前車左側保持半公尺以上之間隔，為道
      路交通安全規則所明定，觀其意係要求駕駛人於超車時應
      保持一定距離以上之間隔，至於間隔距離為何，應視超車
      時之現地、車況等綜合判斷，非謂保持半公尺以上之間隔
      即可謂無違規之舉。查本件被告事前已見被害人的車子搖
      搖晃晃，被告欲超越被害人之機車時，自應提高其注意義
      務，衡量當時是否可安全通過？超車時應盡告知欲超車之
      警示，促被害人機車允讓，並亦保持安全間隔等作為，尚
      難僅以遵守上開道路交通安全規則之規定，即解免其餘注
      意義務。
    3.被害人案發當日確因糖尿病、高血壓及高脂血症至高雄長
      庚醫院門診，其當日並未有特殊不適之主訴，且飯後6 小
      之血糖值為118mg/% ，就醫學而言，應無明顯不適於騎車
      之狀況，此有長庚醫療財團法人高雄長庚紀念醫院99年1
      月18日（99）長庚院高字第910871號函（本院交易卷第57
      頁）在卷可查，是以被害人雖有前往醫院門診乙情，尚難
      為有利於被告之認定。
  (三)檢察官雖於論告中表示被告自稱販賣臭豆腐為業，案發當天
    行經肇事路段時，車上也載有其欲領取之臭豆腐販賣物，應
    屬業務等語。惟按刑法上所謂業務，係指以反覆同種類之行
    為為目的之社會活動而言，固包括主要部分之業務，及為完
    成主要業務所附隨之準備工作與輔助事務在內，但為免將業
    務過失之認定趨於浮濫，致使對於業務過失之加重處罰，失
    卻其刑事政策上之意義，此項附隨準備工作與輔助事務，當
    非漫無限制，必須與其主要業務有直接、密切之關係者，始
    可包含在業務概念之中，而認其屬業務之範圍。又因執行業
    務之人，乃執行隨時可致他人生命身體於危險之行為，且該
    行為係持續、反覆地行使，自有應經常注意俾免於危險之特
    別義務。倘其雖係從事業務之人，但其過失致人於死，並非
    因執行其主要業務或其附隨業務之行為者，仍不得論以業務
    過失致人於死罪。經查被告於本院審理時陳稱：臭豆腐尚在
    試賣階段，僅偶爾在賣，臭豆腐之原料都要自己去拿，案發
    當又係至市區○○○○○路去載臭豆腐等語（本院交易卷第
    66頁反面），是以被告以機車載運臭豆腐雖係賣臭豆腐之附
    隨準備工作，惟被告僅偶爾試賣，尚難認已有持續、反覆地
    行使，是以依上開說明，本件尚難論以業務過失致人於死罪
    ，附此敘明。（檢察官並未表明變更起訴法條，是本件並無
    改行合議審理及變更起訴法條之必要。）
  (四)本件事證明確，被告犯行洵堪認定，應依法論科。
三、核被告甲○○所為，係犯刑法第276 條第1 項之過失致死罪
    。又被告於具有偵查職務之警員到場未發現犯罪嫌疑人之際
    ，即行自首，有本院公務電話記錄（本院審交易卷第10頁）
    在卷可查，自得依刑法第62條前段之規定減輕其刑。爰審酌
    被告審酌被告已見被害人行車不穩，於超車前，並未警示，
    得被害人之允讓，即率而超車，並因間隔距離不足，致被害
    人騎乘之機車與其右手肘發生擦撞事故，造成被害人家屬遭
    受無法彌補之傷痛，行為自屬可責，雖未坦認犯行，亦未與
    被害人家屬達成和解並賠償其損害，惟表示其目前無業又無
    資力，實無法滿足被害人家屬之需求，非不願和解，並考量
    被告之前科素行、智識程度，量處如主文所示之刑，並諭知
    易科罰金之折算標準。
四、公訴意旨雖認：被告甲○○曾於97年7 月間，因公共危險案
    件，經臺灣高雄地方法院判處有期徒刑2 月確定，甫於97年
    12月28日執行完畢，再犯本案為累犯，依法應加重其刑等語
    。惟按受徒刑之執行完畢，或一部之執行而赦免後，5 年以
    內故意再犯有期徒刑以上之罪者，為累犯，加重本刑至二分
    之一，刑法第47條第1 項定有明文。是必以「故意」再犯有
    期徒刑以上之罪者，始有適用，查本件係屬過失犯，未符上
    開規定，難論以累犯，附此敘明。
五、被告行為後，刑法第41條業於98年8 月21日修正公布並自98
    年9 月1 日起施行，該條規定受6 個月以下有期徒刑或拘役
    之宣告，不論得否易科罰金，均得易服社會勞動，並配合修
    正刑事訴訟法第479 條第1 項，明定易服社會勞動由指揮執
    行之檢察官命令之，亦即上開規定應係檢察官執行事項，非
    裁判量刑事項，自非屬被告適用之刑罰法律或法律效果有變
    更，而無刑法第2 條第1 項法律變更規定之適用，故無須為
    新舊法之比較，應逕適用裁判時法。又刑法第41條規定聲請
    易服社會勞動者，因條文已明定以社會勞動6 小時折算徒刑
    或拘役1 日，與易科罰金應於裁判主文諭知折算標準之情形
    不同，無須於裁判主文諭知（刑法施行法第3 條之2 修正理
    由參照），附此敘明。
據上論斷，應依刑事訴訟法第299 條第1 項前段、刑法第276 條
第1 項、第41條第1 項前段、第62條前段，刑法施行法第1 之1
，判決如主文。
本案經檢察官乙○○到庭執行職務。
中    華    民    國    99    年    4     月    28    日
                  交通法庭    法  官  施介元
以上正本證明與原本無異。
如不服本判決應於收受送達後10日內向本院提出上訴書狀，並應
敘述具體理由；如未敘述上訴理由者，應於上訴期間屆滿後20日
內向本院補提理由書（均須按他造當事人之人數附繕本）「切勿
逕送上級法院」。
中    華    民    國    99    年    4     月    28    日
                              書記官  葉玉芬
附錄本判決論罪科刑法條
中華民國刑法第276條
因過失致人於死者，處2 年以下有期徒刑、拘役或2 千元以下罰
金。
從事業務之人，因業務上之過失犯前項之罪者，處5 年以下有期
徒刑或拘役，得併科3 千元以下罰金。

司法院資訊處製作；財團法人民間司法改革基金會備份。
